臺灣高等法院刑事裁定
110年度毒抗字第385號
抗  告  人
即  被  告  江龍福



上列抗告人即被告因違反毒品危害防制條例案件，不服臺灣臺北
地方法院110年度毒聲字第205號中華民國110年2月24日裁定（聲
請案號：臺灣臺北地方檢察署110年度戒執一字第14號、109年度
毒偵字第2809號），提起抗告，本院裁定如下：
    主  文
抗告駁回。
    理  由
一、原裁定意旨略以：抗告人即被告江龍福（下稱被告）因施用
    第二級毒品，經原審法院以109年度毒聲字第211號裁定送觀
    察、勒戒後，法務部○○○○○○○○附設勒戒處所評估結果，綜合
    判斷認定有繼續施用毒品傾向，原審法院認前開評估係相關
    專業知識經驗人士在被告觀察、勒戒期間，依本職學識評估
    被告之人格特質、臨床徵候、環境因素所為之綜合判斷，具
    有科學驗證所得之結論，自得憑以判斷被告有無繼續施用毒
    品傾向，爰依毒品危害防制條例（下稱毒品條例）第20條第
    2項規定准許檢察官之聲請，裁定被告令入戒治處所施以強
    制戒治，其期間為6個月以上，至無繼續強制戒治之必要為
    止，但最長不得逾1年等語。
二、抗告意旨略以：前開評估僅憑評估師因被告之動態因子、靜
    態因子、社會穩定、臨床評估所綜合總分，及多年前之所有
    毒品前科紀錄、書信往來、與家人會客情形，鑑定評斷認定
    被告還有繼續施用毒品之傾向，該認定標準顯有錯誤，因民
    國109年7月15日施行之修法，其思維係視為「病患」而以「
    治療」為前提；許多其他個案亦無與家人會客、無書信往來
    、毒品前科紀錄多，也都順利勒戒完畢釋放或返回原執行單
    位繼續執行，而被告原亦有已判刑2年4月之案件待執行，如
    被告強制戒治完畢後還得接續服刑，對吸毒者而言是變相的
    「同罪多罰」，故使被告感到不平云云。
三、經查，本案被告因於109年7月22日下午5時許，在新北市新
    店區某友人住處，施用第二級毒品甲基安非他命1次，前經
    檢察官聲請原審法院裁准觀察、勒戒，原審法院審酌卷內事
    證，認被告確有該施用第二級毒品之犯行，該犯行距最近一
    次觀察、勒戒執行完畢釋放日（101年1月20日）已逾3年，
    且檢察官經裁量後未採用附命完成戒癮治療緩起訴處分（下
    稱附命緩起訴）之處遇，而聲請法院裁准觀察、勒戒，並無
    裁量怠惰或濫用之瑕疵，爰依毒品條例第20條第1項、第3項
    、觀察勒戒處分執行條例第3條第1項規定，以109年度毒聲
    字第211號裁定被告應入勒戒處所觀察、勒戒；嗣經法務部○
    ○○○○○○○附設勒戒處所施以觀察、勒戒評估結果，「前科紀
    錄與行為表現」、「臨床評估」、「社會穩定度」評分各為
    52分、27分、0分，其中「靜態因子」、「動態因子」評分
    各為72分、7分，總分為79分，而綜合判斷為「有繼續施用
    毒品傾向」，原審法院認前開評估係相關專業知識經驗人士
    在被告觀察、勒戒期間，依本職學識評估被告之人格特質、
    臨床徵候、環境因素所為之綜合判斷，具有科學驗證所得之
    結論，自得憑以判斷被告有無繼續施用毒品傾向，爰依毒品
    條例第20條第2項規定准許檢察官之聲請，以原裁定令被告
    入戒治處所施以強制戒治，其期間為6個月以上，至無繼續
    強制戒治之必要為止，但最長不得逾1年等情，業經本院查
    閱本案卷宗無誤，核原裁定認事、用法於法並無不合。
四、按毒品條例所規定之觀察、勒戒及強制戒治處分，其立法意
    旨在幫助施用毒品者戒除毒癮，該處分之性質非為懲戒行為
    人，而係為消滅行為人再次施用毒品之危險性，目的在戒除
    行為人施用毒品之身癮及心癮；觀察、勒戒及強制戒治係導
    入一療程觀念，針對行為人將來之危險所為預防、矯治措施
    之保安處分，以達教化與治療之目的，可謂刑罰之補充制度
    ，從而毒品條例本身所規定之觀察、勒戒及強制戒治等保安
    處分，雖兼具剝奪自由權利之性質，卻有刑罰不可替代之教
    化治療作用。是同條例規定之「觀察、勒戒及強制戒治處分
    」或「附命緩起訴」，何者對於施用毒品者較為有利，端在
    何種程序可以幫助其戒除施用毒品之行為，故檢察官對「初
    犯」或「3年後再犯」施用毒品罪之行為人，究應採行附命
    緩起訴，抑或向法院聲請觀察、勒戒及強制戒治之處遇措施
    ，要屬檢察官之裁量權，法院原則上應尊重檢察官職權之行
    使，除檢察官之判斷有違背法令、事實認定有誤或其裁量有
    重大明顯瑕疵外，尚不得任意指為違法。
五、抗告意旨固稱：前開評估被告有繼續施用毒品傾向之認定標
    準顯有錯誤，違反109年7月15日施行之修正毒品條例視為「
    病患」而以「治療」為前提之思維，且其他許多與被告類似
    之個案都順利勒戒完畢釋放或返回原執行單位繼續執行，而
    被告強制戒治完畢後還得接續服刑2年4月，是變相的「同罪
    多罰」云云如前。然查：前開評估係由具有相關專業知識經
    驗之人士實施，且細分為「前科紀錄與行為表現」、「臨床
    評估」、「社會穩定度」及「靜態因子」、「動態因子」等
    具體項目而以評分方式為之，應可避免流於抽象、主觀之弊
    ，並得通過科學檢驗之要求，難謂此等認定標準有何錯誤可
    言。又如前所述，毒品條例所規定之觀察、勒戒及強制戒治
    處分，雖兼具剝奪自由權利之性質，卻有刑罰不可替代之教
    化治療作用，旨在導入療程之觀念，幫助施用毒品者戒除毒
    癮，與上開被告所謂修正後新法之「治療」思維並無扞格。
    再者，不同個案之情形縱屬類似，仍非完全相同，尚難以其
    他個案之評估結果比附至本案；何況被告所稱其強制戒治完
    畢後尚須執行有期徒刑2年4月之案件（其另涉販賣第二級毒
    品罪），與本案（施用第二級毒品之強制戒治）顯屬有別，
    被告指為「同罪多罰」，容有誤會。從而，被告所提抗告核
    無理由，應予駁回。
據上論斷，應依刑事訴訟法第412條，裁定如主文。
中　　華　　民　　國　　110 　年　　3 　　月　　22　　日
                  刑事第四庭    審判長法  官  陳筱珮
                                      法  官  林怡秀
                                      法  官  吳元曜
以上正本證明與原本無異。
不得再抗告。
                                      書記官  黃亮潔
中　　華　　民　　國　　110 　年　　3 　　月　　22　　日